【裁判字號】    95,上易,134
【裁判日期】    950613
【裁判案由】    確認債權不存在
【裁判全文】
臺灣高等法院民事判決                 95年度上易字第134號
上  訴  人  中華商業銀行股份有限公司
法定代理人  乙○○
訴訟代理人  丁○○
            丙○○
被上訴人    甲○○
上列當事人間確認債權不存在事件，上訴人對於中華民國94年12
月26日臺灣臺北地方法院94年度訴字第4389號第一審判決提起上
訴，本院於95年5月30日言詞辯論終結，判決如下：
    主  文
原判決廢棄。
被上訴人在第一審之訴駁回。
第一、二審訴訟費用由被上訴人負擔。
    事實及理由
壹、程序方面：
一、按「確認法律關係之訴，非原告有即受確認判決之法律上利
    益者，不得提起之」，民事訴訟法第247條第1項前段定有明
    文，此項規定依同法第463條之規定，亦為第二審程序所準
    用，亦即上訴人提起確認之訴，亦須其主張之法律關係存否
    在當事人間不明確，致上訴人之權利或其他法律上之地位有
    不安之危險，即時有以確認判決予以除去之必要，其在法律
    上始有受判決之利益（最高法院27年上字第316號、29年上
    字第473號、52年台上字第1240號、52年台上字第1922號判
    例意旨參照）。經查，本件被上訴人於原審起訴主張兩造間
    雖於民國88年12月29日簽訂消費貸款契約（以下稱系爭借款
    契約），惟其未收受貸款金額新台幣（下同）60萬元，該借
    款債務應不存在等情，為上訴人所否認，是被上訴人法律上
    之地位即處於不安狀態，而該不安之狀態非經判決確認，無
    以除去。另上訴人於本院雖陳稱系爭借款契約債權，已於92
    年1月間轉讓第三人台灣金融資產管理股份有限公司，惟依
    民法第299條第1項之規定，被上訴人得以對抗上訴人之事由
    ，對抗上開受讓人，故系爭借款契約是否存在，屬被上訴人
    可資對抗台灣金融資產管理股份有限公司之方法，非無即受
    確認判決之法律上利益。是以被上訴人提起本件確認之訴，
    於法並無不法，合先敘明。
貳、實體方面：
一、被上訴人主張：其於88年間任職於東旅小客車租賃股份有限
    公司（下稱東旅公司）擔任司機一職，並由公司指派至環保
    署擔任駕駛，同年間，因欲向上訴人借款，邀訴外人許龍揚
    、羅淑（原名羅富美）為連帶保證人，向上訴人申請貸款
    60萬元，上訴人員工陳文雄於88年12月29日下午3時許至東
    旅公司辦理對保與開戶等手續，因係臨時通知，匆忙間並未
    準備印章，僅在相關文件上簽名，並未蓋章，其後上訴人也
    未通知補蓋印章，其以為系爭借款未獲核准。詎91年間，竟
    收到上訴人之存證信函，始悉早已成功核貸，且撥入帳戶之
    借貸款，遭不詳之人全數領取，然其先前未接獲上訴人通知
    系爭借款已獲核准，亦無收到金融卡及存摺或授權第三人代
    為收受，且其根本未收到系爭借款金額，依法不生消費借貸
    契約之效力，事實上，此應係上訴人員工涉案之詐欺冒領案
    件。為此求為確認兩造間就88年12月29日簽訂消費借貸60萬
    元借款債權不存在之判決。
二、上訴人則以：(1)被上訴人係與許龍揚、羅淑為同組借款人
    ，於88年12月29日由其公司員工陳文雄辦理系爭借款開戶及
    對保等手續，由上訴人親自簽名於相關文件上，並將印章交
    由陳文雄蓋用，蓋用完畢即交還被上訴人，並無留置他用。
    88年12月30日上訴人依約將借款本金60萬元撥入約定之被上
    訴人帳戶（帳號：000-00-000000-0-00），自發生等同於現
    實交付之效力，則系爭消費借款契約即已成立生效。(2)存摺
    、提款卡需事後另行製作，絕無可能當場交付，且因被上訴
    人為東旅公司外派之司機，經常不在東旅公司，若要求親自
    交付存摺、提款卡，實有執行上困難，故委託羅淑美代為
    轉交。(3)上訴人撥入借貸款項60萬元後，該帳戶於89年1月4
    日由被上訴人方面出示存摺、印鑑及自行設定之提款密碼一
    次提領現金，此與上訴人員工陳文雄有無交付金融卡無關。
    (4)被上訴人多次主動提出分期清償之申請，並於92年4月22
    日就系爭借款債務簽訂增補借據契約書，且於94年6月間再
    提出以40萬元和解協議之申請，顯見其承認系爭借款等語，
    資為抗辯。
三、原審判決確認兩造間就88年12月29日簽訂消費借貸60萬元借
    款債權不存在，上訴人聲明不服，提起上訴，並於本院上訴
    聲明：(一)原判決廢棄。(二)被上訴人在第一審之訴駁回。被上
    訴人則於本院答辯聲明：駁回上訴人之上訴。
四、查兩造就：被上訴人邀許龍揚、羅淑為連帶保證人，向上
    訴人申請貸款60萬元，上訴人員工陳文雄於88年12月29日下
    午3時許，至東旅公司辦理對保及開戶手續等情並不爭執，
    此有原審94年9月21日言詞辯論筆錄在卷可稽（見原審卷第
    32頁），自堪信為真實。惟被上訴人主張其未在放款借據等
    文件上蓋章，上訴人未通知系爭借款已獲核准，亦未交付存
    摺、金融卡及系爭貸款金額，兩造間無消費貸款60萬元借款
    債權存在等情，則為上訴人所否認，並以前開情詞置辯。是
    以本件兩造爭執之重點厥為：兩造間之系爭消費借款契約是
    否成立生效。茲分述於後。
五、(一)(1)按「當事人互相表示意思一致者，無論其為明示或默示
        ，契約即為成立」，民法第153條第1項定有明文，是「
        當事人間契約之成立，依法係以兩造意思合致為要件，
        至於列名中人是否到場或簽押，均與契約成立之要件無
        關」（最高法院18年上字第157號判例意旨參照）、「
        契約之成立本不以署名畫押為要件，故凡當事人間締結
        契約，其書面之形式雖不完全，而能以其他方法，足以
        證明其意思已有合致之表示者，自無妨於契約之成立，
        當然發生法律上之效力」（最高法院20年上字第1727號
        判例意旨參照）。
      (2)次按「稱消費借貸者，謂當事人一方移轉金錢或其他代
        替物之所有權於他方，而約定他方以種類、品質、數量
        相同之物返還之契約」，民法第474條第1項定有明文，
        是「所謂交付，指貸與人將其對為借貸標的款項之事實
        上管領力移轉與借用人而言。換言之，須借用人就貸與
        人所移轉之款項有自由支配之能力，始足當之」（最高
        法院88年度台上字第1858號判決意旨參照）、「所謂交
        付，原不以現實交付為限，倘貸與人已依轉帳方式，將
        貸款撥入借用人之銀行帳戶內以代交付者，自仍發生與
        現實交付同等之效力」（最高法院90年度台上字第2037
        號判決意旨參照）、「貸與物之交付，不以現實交付為
        限，被上訴人業已轉帳方式，將八十萬元貸款轉入上訴
        人陳○霞之帳戶內以代交付，自發生與現實交付同等之
        效力，該上訴人尚以未收到借款為抗辯，自非可採」（
        最高法院71年度台上字第4876號判決意旨參照）。
    (二)經查，上訴人員工陳文雄於88年12月29日下午3時許至東
      旅公司辦理對保及開戶等手續，已如前述，觀諸卷附之放
      款借據、本票、印鑑卡所載，其上均有被上訴人「甲○○
      」之簽名並蓋用印章，此有放款借據（見原審卷第11至14
      頁）、本票（見原審卷第10頁）、印鑑卡（見原審卷第48
      頁反面）在卷可稽，被上訴人於原審陳稱：「我有簽本票
      、借據，但印章不是我的。．．．。我簽名時，手寫的部
      分都已經寫好了」（見原審卷第32頁正面）、「（提示：
      原告甲○○身分證影本及開戶印鑑卡）上面的簽名及蓋章
      是否為你本人所簽、所蓋？）身分證影本是我的沒有錯，
      簽名是我簽的，但印章不是我蓋的，我有申請開戶」（見
      原審卷第45頁正面）等語，足證兩造間就系爭消費借貸契
      約已達成意思表示合致，況被上訴人既已簽名，縱其主張
      印章非其所有、亦非其蓋用等情屬實，應無礙於兩造間消
      費借貸契約合意之效力。
    (三)次查，系爭借款收據第1條約定：「本借款由貴行（即上
      訴人）撥入借款人（即被上訴人）與貴行往來帳戶，或撥
      付借款人指定用途，即作為收到借款」（見原審卷第12頁
      反面），本件上訴人業已依約將系爭借款60萬元，於88年
      12月30日全數撥入被上訴人以自己名義於上訴人開立之帳
      號000-00-000000-0-00之帳戶內，此有存款明細分戶帳表
      在卷可稽（見原審卷第25頁反面），則被上訴人就系爭款
      項已有自由支配之管領力，自已發生與現實交付同等之效
      力，從而上訴人既已依約定方法交付借款予被上訴人，則
      兩造間系爭消費借款契約債權自屬存在。
    (四)又查，上訴人所述被上訴人於92年4月22日就系爭借款債
      務簽訂增補借據契約書，且於94年6月間再提出以40萬元
      和解協議之申請等情，此有出售不良授信債權內容查詢單
      （見原審卷第9頁）、申請書（見原審卷第29頁）、增補
      借據（見本院卷第24頁）、被上訴人內部簽呈（見本院卷
      第25至27頁）在卷可稽，足信上訴人所述屬實，益證兩造
      間確實存在系爭消費借貸法律關係。
    (五)被上訴人另主張：上訴人未交付金融卡與存摺，故系爭消
      費借款契約不成立，事實上，此應係上訴人員工涉案之詐
      欺冒領案件等情，並舉羅淑之證言為據。然如前所述，
      系爭消費借款契約僅需兩造間有借款之合意，且上訴人已
      將借款依約撥入被上訴人指定之帳戶，借款債務即屬有效
      存在。至於被上訴人是否已取得自該指定帳戶提款之金融
      卡及存摺，此應屬存款人與銀行間另一寄託或委任法律關
      係之爭執，與系爭借款債權是否存在無何關聯，縱有第三
      人冒領被上訴人存款，亦不阻斷已成立生效之上開借款債
      權。
六、綜上所述，上訴人主張兩造間系爭借款已合法且有效成立為
    可採信，從而，被上訴人請求確認其與上訴人間就系爭借款
    債權不存在，為無理由，不應准許。原審為上訴人敗訴之判
    決，尚有未洽，上訴意旨指摘原判決不當，求予廢棄改判，
    為有理由，爰由本院予以廢棄改判如主文第二項所示。又
    本件事證已臻明確，兩造其餘攻擊或防禦方法，經本院審酌
    後，認均與本件之結論無涉，茲不再一一論述，併予敘明。
、據上論結，本件上訴為有理由，依民事訴訟法第450條、第
    78條，判決如主文。
中    華    民    國    95    年    6     月    13    日
                    民事第10庭  審判長法  官  阮富枝
                                      法  官  黃豐澤
                                      法  官  陳財旺
正本係照原本作成。
本判決不得上訴。
中    華    民    國    95    年    6     月    15    日
                                      書記官  鄭淑昀


司法院資訊處製作；財團法人民間司法改革基金會備份。
